臺灣桃園地方法院民事判決　　　　　　 110年度訴字第1043號
原　　　告　魏淑惠　


被　　　告　王瑞芬　



被　　　告　張畢誠　
上二人共同　郭志偉律師
訴訟代理人　林睿群律師
上列當事人間請求返還借款事件，於民國110 年11月2 日辯論終
結，本院判決如下：
    主  文
一、原告之訴及假執行之聲請均駁回。
二、訴訟費用由原告負擔。
    事實及理由
一、原告主張：
  ㈠緣原告與被告王瑞芬相識10幾年，被告王瑞芬並自民國90幾
    年起先後陸續向伊借款總計新臺幣（下同）100 萬多元，原
    告並將借款以現金之方式交付被告王瑞芬，雙方於會算後，
    即於107 年7 月12日達成還款協議，約定由被告王瑞芬於10
    7 年7 月25日起至30日止，先歸還其中60萬元，之後再歸還
    剩餘40萬元。被告王瑞芬並邀同其當時之男友即被告張畢誠
    為該借款債務之保證人，並由被告王瑞芬及張畢誠分別簽發
    如附表編號一至四所示之本票，確認應付款之數額，及由張
    畢誠於附表編號三、四所示本票背面記載表示願在被告王瑞
    芬無法償還100 萬元借款時，願意償還而為保證人之意。
  ㈡詎被告王瑞芬未依限還款，避不見面，故原告不得已乃依民
    法第474 條、第478 條及第739 之規定，聲明請求：⒈被告
    王瑞芬應給付原告100 萬元，及自起訴狀繕本送達翌日起至
    清償日止，按週年利率5 ％計算之利息。若就被告王瑞芬之
    財產執行無所得時，被告張畢城應給付原告上開同額金錢及
    利息。⒉訴訟費用由被告負擔。⒊願供擔保，請准宣告假執
    行。
二、被告則以：被告王瑞芬並未向原告借款，原告主張兩造有借
    款關係存在，自應就二人有成立借款契約之意思表示合致及
    原告確有交付借款部分負舉證之責。再被告二人雖有簽發如
    附表所示之本票，然關於附表編號一、二所示之票據係因原
    告委託訴外人彭依翰向被告王瑞芬表示王瑞芬之前夫陳明清
    積欠原告金錢，要求被告王瑞芬代為償還，並恐嚇脅迫被告
    王瑞芬所簽發，且因被告張畢誠恐被告王瑞芬遭受不測，始
    同意簽發如附表編三、四所示之本票；再該本票復均未記載
    發票日，顯為無效之票據。故原告自不得執以為有該借款關
    係存在及交付借款之證明。甚者，被告張畢誠雖有簽發如附
    表編號三、四所示之本票，然其並無因此而有為被告王瑞芬
    之借款債務負保證人責任之意。況被告王瑞芬並未向原告借
    款，而無原告所謂之主債務存在，則被告張畢誠亦無從為保
    證。並聲明：㈠原告之訴及假執行之聲請均駁回。㈡訴訟費
    用由原告負擔。㈢如受不利之判決，願供擔保請准宣告免為
    假執行。
三、不爭執事項：
  ㈠如附表編號一至四所示之本票，確為被告二人所分別簽發，
    並有該票據影本附本院卷第7至第13頁可參。
  ㈡被告王瑞芬前因主張被告二人之所以簽發系爭本票，係受原
    告及訴外人彭依翰之脅迫始為簽立，故向臺灣桃園地方檢察
    署提出原告及訴外人彭依翰涉有妨害自由及強盜等刑事告訴
    ，惟經該署於108 年10月1 日以108 年度偵字第13162 號案
    為不起訴處分，嗣經再議發回，該署再於110 年3 月18日以
    108 年度偵續字第402 號案為不起訴處分而確定在案部分（
    下稱系爭偵案），有該等不起訴處分書附本院第75頁至第85
    頁可參，並經本院依職權調取系爭偵案確認無誤。
四、本院之判斷：原告主張被告王瑞芬積欠借款，兩造協議還款
    款項為100 萬元，並由被告王瑞芬簽立如附表編號一、二所
    示之本票，確認分期償還金額，且由被告張畢誠簽發如附表
    編號三、四所示之本票，以表示為被告王瑞芬所積欠之借款
    負保證之責之意等語，但為被告所否認，並以上開情詞為辯
    ，是本案之爭點即為：㈠原告與被告王瑞芬間是否有成立借
    款契約並生效？㈡被告張畢誠是否須負保證人之責？茲分述
    如下：
  ㈠原告與被告王瑞芬間是否有成立借款契約並生效：
  ⒈按消費借貸為要物契約，因金錢或其他代替物之交付而生效
    力，利息先扣之消費借貸，亦應以利息預扣後實際交付借用
    人之金額為準。如當事人間就是否已實際交付之事實有爭執
    ，應由主張已為交付之貸與人負舉證責任。而票據為文義證
    券及無因證券，除別有證據，僅為票據之簽發、授受，尚不
    足證明其原因事實（最高法院88年度台上字第1346號、106
    年度台上字第2721號判決參照）。又按稱消費借貸者，於當
    事人間必本於借貸之意思合致，而殺移轉金錢或其他代替物
    之所有權於他方之行為，始得當之。是以消費借貸，因交付
    金錢之原因多端，除有金錢之交付外，尚須本於借貸之意思
    而為交付，方克成立。倘當事人主張與他方有消費借貸關係
    存在者，自應就該借貸意思互相表示合致及借款業已交付之
    事實，均負舉證之責任，其僅證明有金錢之交付，未能證明
    借貸意思表示合致者，仍不能認為有該借貸關係存在（最高
    法院110 年度台上字第396 號民事判決意旨參照）。
  ⒉茲因原告主張與被告王瑞芬確有成立借款關係，原告並以交
    付現金之方式給付被告王瑞芬該借款款項，惟為被告所否認
    ，是原告自應就確有成立借款契約之意思表示合致，及原告
    有交付借款部分負舉證之證。至被告王瑞芬雖自承確有簽立
    如附表編號一、二所示之本票，但辯稱係在意思不自由之情
    況下所簽立。惟不論該票據是否係遭原告恐嚇、脅迫始簽立
    ，該本票既為無因證券，依上開說明，仍無法據以主張原告
    與被告王瑞芬有成立借款契約之意思表示合致，更無法以之
    證明原告有交付如票面金額所載同額借款予被告王瑞芬之意
    ，是原告欲以此做為借款契約成立及交付借款之證據，即無
    足採。
  ⒊再者，原告之友人即證人謝鳳琴雖到庭證稱：「（是否知悉
    兩造及陳明清〈被告之前配偶〉之間有何交易往來？如何知
    悉？）陳明清與原告配偶有借貸，被告王瑞芬跟原告也有借
    貸，他們是陸陸續續借款，我有看到幾次，我看到原告有借
    款給被告王瑞芬，借款的金額有一次是20萬元，有一次是幾
    萬元」、「（你如何認定是借款？）我剛好去原告家，原告
    剛好貸款下來，被告王瑞芬就打電話給原告，被告王瑞芬就
    開口跟原告借錢，但是在電話中我沒有聽到被告講的話。原
    告也有借我錢，原告說是被告王瑞芬要來跟他借錢，我有看
    到原告拿錢給被告王瑞芬，但我沒有親自聽到被告王瑞芬說
    要跟原告借錢這件事情」、「陳明清有時候也會向調借，也
    會跟原告之配偶借錢」等語（參本院卷第90頁、第92頁），
    然依證人所述，其係有看到原告交付款項予被告王瑞芬，及
    原告向謝鳳琴表示被告王瑞芬有向其借款。惟證人復證稱被
    告之配偶亦有向原告借款，且原告亦不否認被告之前配偶確
    有向伊借款一情（參本院卷第92頁），核與被告王瑞芬所陳
    稱確有為其前夫向原告拿取金錢部分（參本院卷第93頁）相
    符，是證人謝鳳琴所見原告交付款項予被告王瑞芬部分，究
    竟是被告王瑞芬為自己借款而取款，或係為其前夫代為領款
    ，即有未明。至證人謝鳳琴另所稱透過原告轉述被告王瑞芬
    有向原告借款一事，並非證人謝鳳琴親自見聞之事實，而係
    原告所轉述，是該部分之證述亦不足為原告及被告王瑞芬間
    有成立借款契約、且原告有如數給付借款部分之證明。
  ⒋另查，原告於本院審理中已確認本案之請求是「被告王瑞芬
    跟原告借款」部分（參本院卷第92頁），惟原告亦自承：「
    其當初確實委託訴外人彭依翰去找被告王瑞芬，但沒有讓彭
    依翰帶任何資料去，因為被告王瑞芬不承認有欠我錢，他說
    只要是我們家的人有欠你錢，你提出證據我就會還給你，後
    來我就把陳明清的本票照相後傳給彭依翰的朋友，結果看到
    本票的300 多萬他就承認有欠我這筆錢」等語（參本院卷第
    93頁），意即訴外人彭依翰在受原告委託去找被告王瑞芬給
    付借款時，被告王瑞芬亦未曾承認其本人有向原告借款過，
    而原告後來交予彭依翰提示給被告王瑞芬之資料，亦係被告
    前夫陳明清所簽立之本票，此顯與被告王瑞芬無關；而訴外
    人彭依翰亦於系爭偵案中陳稱陳稱：「我有聽原告講被告的
    前夫有開一張370 萬元本票要給原告，但她前夫已經往生」
    、「有聽原告說被告有欠原告錢，且有看到被告的老公欠原
    告幾百萬元借據」（提示偵卷第77頁背面、偵續卷第103 頁
    ）等語，是訴外人彭依翰亦僅曾聽原告說被告王瑞芬有欠伊
    借款，並無相關憑據，且所見之資料均為被告前夫積欠原告
    之資料，此仍與原告無關。再被告前夫因已往生，若無人繼
    承該債務，原告就該部分借款即索討無門，則原告確實有可
    能因此委請彭依翰向被告王瑞芬要求代付清償之責，並簽發
    如附表編號一、二所示之本票。更由此可認原告與被告王瑞
    芬並無直接之借款關係存在。
  ⒌綜上所述，原告並無法證明伊與被告王瑞芬確有成立借款契
    約，且有交付借款予被告王瑞芬，故原告訴請被告王瑞芬給
    付借款，並無理由。
  ㈡被告張畢誠是否須負借款契約保證人之責？
  ⒈按稱保證者，謂當事人約定，一方於他方之債務人即主債務
    人不履行債務時，由其代負履行責任之契約，此為民法第73
    9 條規定所明定。另如無法證明主債務確屬存在，則依保證
    契約之從屬性，保證債務自無從發生。是原告本於消費借貸
    及普通保證之法律關係請求被告張畢誠清償系爭借款，除應
    證明被告張畢誠確有與之成立保證契約外，亦應就伊與主債
    務人即被告王瑞芬間有系爭借款之借貸合意及交付系爭借款
    之事實負舉證責任。
  ⒉是查，原告主張被告張畢誠有與之成立保證契約之意，無非
    係以被告張畢誠有簽發如附表編號三、四所示之本票為據。
    然參以被告二人所簽發如附表所示之4 張本票，其上均無記
    載發票日，欠缺票據必要記載事項，依票據法第11條第1 項
    、第120 條第1 項第6 款之規定，應為無效票據。至於被告
    張畢誠雖於附表編號三、四背面書寫「本人張畢誠代替王瑞
    芬女士做保證人，如王瑞芬女士於107 年7 月25日至7 月30
    日。票號NO656579無條件擔任兌付新臺幣600000元整」、「
    本人張畢誠代替王瑞芬女士做保證人，如王瑞芬女士沒有如
    實償還票款656580新臺幣400000元整。本人付責：張畢誠」
    等文字，惟此等字句之文意，似係被告張畢誠願為被告王瑞
    芬所簽發如附表編號一、二所示之本票票款負給付、保證之
    責，即被告張畢誠願意擔保者，僅為本票債務，而非借款債
    務。然附表編號一、二所示之本票既因欠缺必要記載事項（
    發票日）而為無效票據，已如上述，即無所謂被告王瑞芬應
    擔付之本票債務存在，則保證契約既因無主債務而失所附麗
    ，自無從發生。縱認被告張畢誠書寫上開文字，亦有就被告
    王瑞芬對原告之借款債務負保證之責之意，然原告並無法證
    明伊與被告王瑞芬有何借款債務之主債務存在，誠如前述，
    則因保證契約之從屬性，被告張畢誠該部分之保證債務仍無
    從發生。是以，原告請求被告張畢誠負保證人之責任，給付
    借款，仍屬無據。
五、綜上所述，原告依消費借貸契約及保證之法律關係，請求被
    告二人給付借款，為無理由，應予駁回。原告之訴既經駁回
    ，其假執行之聲請既失所附麗，應併予駁回。
六、本件事證已臻明確，兩造其餘攻擊防禦方法及所提證據，於
    判決結果不生影響，爰不一一論列，併此敘明。
七、訴訟費用負擔之依據：民事訴訟法第78條。
　
中    華    民    國   110    年    11    月    29    日
                  民事第三庭  法  官  林靜梅
正本係照原本作成。
如對本判決上訴，應於判決送達後20日內向本院提出上訴狀，若
委任律師提起上訴者，應一併繳納上訴審裁判費。
                              書記官  劉寶霞
中    華    民    國   110    年    12    月    1     日
附表：【系爭本票明細（元／新臺幣），資料詳參本院卷第7至
        13頁】
┌──┬───┬────┬───┬───┬──────┐
│編號│發票人│票面金額│發票日│到期日│票據號碼    │
├──┼───┼────┼───┼───┼──────┤
│一  │王瑞芬│60萬元  │未記載│未記載│ch656579    │
├──┼───┼────┼───┼───┼──────┤
│二  │王瑞芬│40萬元  │未記載│未記載│ch656580    │
├──┼───┼────┼───┼───┼──────┤
│三  │張畢誠│60萬元  │未記載│未記載│ch656581    │
│    │      ├────┴───┴───┴──────┤
│    │      │票據背面記載：                        │
│    │      │本人張畢誠代替王瑞芬女士做保證人，如王│
│    │      │瑞芬女士於107 年7 月25日至7 月30日。  │
│    │      │票號NO656579無條件擔任兌付新臺幣600000│
│    │      │元整。（參本院卷第11頁）              │
├──┼───┼────┬───┬───┬──────┤
│四  │張畢誠│40萬元  │未記載│未記載│ch656582    │
├──┼───┼────┴───┴───┴──────┤
│    │      │票據背面記載：                        │
│    │      │本人張畢誠代替王瑞芬女士做保證人，如王│
│    │      │瑞芬女士沒有如實償還票款656580新臺幣  │
│    │      │400000元整。本人付責：張畢誠。（參本院│
│    │      │卷第13頁）                            │
└──┴───┴───────────────────┘